【裁判字號】    95,台上,3143
【裁判日期】    950608
【裁判案由】    殺人
【裁判全文】
最高法院刑事判決            九十五年度台上字第三一四三號
    上  訴  人  甲○○○○○○.
                        西元.
                        護照號.
                        號在.
上列上訴人因殺人案件，不服台灣高等法院台中分院中華民國九
十五年三月二十八日第二審判決（九十五年度上重訴字第二號，
起訴案號：台灣彰化地方法院檢察署九十四年度偵字第三七六○
號），提起上訴，本院判決如下：
    主  文
原判決撤銷，發回台灣高等法院台中分院。
    理  由
本件原判決認定上訴人甲○○○○○○○○ ○○○○○○○（譯名：宋山）與KHA
MMANOCHA THONGLOM （譯名「通蓉」）均係自泰國來台灣工作之
外籍人士，且為男女朋友；惟其二人來台後因感情糾紛，時起爭
執。上訴人得知「通蓉」欲與其分手返回泰國，乃於民國九十四
年五月十七日下午五時許，與同事NOPPHA NAN RATANATHA NIYAK
UN（譯名「三泮」）等人於其等所任職之益興橡膠有限公司（下
稱益興公司）內飲酒。至晚間十時許，上訴人為挽回雙方之感情
，遂騎腳踏車前往「通蓉」之雇主林宗河（下或稱林某）位於彰
化縣和美鎮○○路二四二巷六號住處，破壞該屋後門之門鎖後，
進入「通蓉」之房間內（毀損及侵入住宅部分均未據告訴），找
「通蓉」理論。因遭「通蓉」拒絕，上訴人竟憤而對「通蓉」揚
言：「要讓你死」等語。並以其所有先前置於林某住處之紅色繩
索一條綑綁「通蓉」之脖子，再將該繩索吊在屋樑上，企圖以此
方式置「通蓉」於死地，但因「通蓉」以雙手拉住繩子，致未能
得逞。上訴人遂改用「通蓉」房間內之枕頭矇住「通蓉」之口鼻
，再以膝蓋強力抵住枕頭，復以雙手掐住「通蓉」之脖子，致「
通蓉」呼吸困難；適為在隔壁房間之林宗河察覺，而以柺杖將上
訴人揮趕至客廳後，「通蓉」始倖免於難。上訴人因遭林某持拐
杖揮打，並質問其為何將其後門門鎖破壞，致心生不滿，竟另萌
殺害林某之犯意，先將林某及餐桌推倒，再持客廳內之電風扇用
力毆打林某之身體多次，致該電風扇斷裂。復持林某所有之柺杖
用力揮打林某四肢多處，致該柺杖斷裂成三截（上開物品毀損部
分均未據告訴），使林某右前臂後部、左前臂後部、手背部均有
創緣不規則之裂傷各一處。「通蓉」見狀乃奔出屋外求救，上訴
人則伺機至廚房內持林某所有之菜刀一把，朝林某頭部接續砍殺
十餘刀，致林某頭部受有十二處銳器傷。上訴人復持其所有之水
果刀一把，朝林某之上腹部猛刺，造成林某上腹部銳器刺傷長八
公分、深八．五公分，深入腹腔，切開肝臟左葉，造成林某大量
出血當場死亡等情。因而維持第一審論處上訴人殺人未遂及殺人
罪刑之判決，而駁回檢察官及上訴人在第二審之上訴，固非無見
。
惟查：上訴人於第一審及原審均辯稱：伊於案發當時因喝酒而有
酒醉之情形等語。並稱：「我有喝酒，在迷糊中我也不知道我手
上拿了什麼，我不清楚對方手上拿什麼，我如果沒有喝酒的話，
我可以將過程說的很清楚，但因為我有喝酒的壞習慣，喝酒後會
飲酒作樂，很容易起衝突，會動手」、「案發那天我是因為有喝
酒，所以我無法描述清楚……我吃虧的是那天我有喝酒，所以無
法將案發事情交代清楚」、「我喝酒後會飲酒作樂，精神狀態很
亢奮」、「我那時醉了，那時情形記不得了」等語（見第一審卷
第一二二頁、第一二七頁反面、第一二九頁反面、原審卷第四十
一頁反面、第五十四頁反面、第五十七頁反面）。證人「通蓉」
於第一審亦證稱：「我看到宋山的時候，神情是恍惚的，有飲酒
酒醉的情形」、「宋山喜歡喝酒，喝酒後就發酒瘋」、「宋山不
喝酒還蠻好的，一喝酒就變了，會對我動粗……」等語（見第一
審卷第九十頁、第九十二頁反面、第九十四頁）。且上訴人於案
發翌（十八）日上午六時五十一分許，經彰化縣警察局和美分局
中寮派出所對其酒測結果，其酒精測定值高達○．四九／ＭＧＬ
，有其酒精測定紀錄一紙附卷可稽（見警卷第六十一頁）。則上
訴人於案發當時是否因酒醉而陷於心神喪失或精神耗弱之情形？
此與其是否具有刑法第十九條減輕或不罰之事由有關，自有詳予
調查明白之必要。原審並未詳查上訴人於案發前究竟曾飲用何種
酒類？其酒精成分若干？數量多寡？是否足致酒醉而達心神喪失
或精神耗弱之程度？亦未囑託專業機關參酌上開酒精測定資料，
以鑑定上訴人當時是否因酒醉以致有心神喪失或精神耗弱之情形
。僅以上訴人當時尚能單獨騎腳踏車前往林某住處，並認得「通
蓉」之房間，而與其理論挽回感情，且與人對話時尚知將菜刀放
在背後，嗣又將菜刀棄置於竹林叢中，回宿舍後仍能向同事說出
其所作之行為，並藏匿其衣褲等情，遽認上訴人當時並無因酒醉
而陷於心神喪失或精神耗弱之情形（見原判決第十一頁第十五列
至第二十二列），其職權調查證據之能事猶嫌未盡，自有可議。
又原判決理由謂：上訴人飲酒是其「故意行為」所招致云云（見
原判決第十一頁第五列）。是否指上訴人係欲藉酒力以增加其犯
罪之勇氣而故意喝酒而言？若是，則其所憑之依據為何？再原判
決認定扣案之「紅色繩索一條」係上訴人先前放於林某住處等情
。惟證人「通蓉」於第一審陳稱：伊不知該繩子係何人所有，以
前未曾見過等語（見第一審卷第九十二頁）。究竟上訴人事先將
該繩索放在林某住處之用意何在？與本件兇案之發生有無關聯？
原判決未一併加以剖析論述明白，亦嫌理由欠備。上訴意旨雖未
指摘及此，然以上係本院得依職權調查之事項，應認原判決有撤
銷發回之原因。
據上論結，應依刑事訴訟法第三百九十七條、第四百零一條，判
決如主文。
中    華    民    國  九十五  年    六    月    八    日
                      最高法院刑事第四庭
                          審判長法官  吳  雄  銘
                                法官  池  啟  明
                                法官  劉  介  民
                                法官  郭  毓  洲
                                法官  韓  金  秀
      本件正本證明與原本無異
                                      書  記  官
中    華    民    國  九十五  年    六    月   十二   日
                                                      Ｑ


司法院資訊處製作；財團法人民間司法改革基金會備份。
